臺灣高等法院高雄分院刑事判決　　　　　　　　九十三年度上更(一)字第二六二號
　　上　訴　人　台灣高雄地方法院檢察署檢察官
　　被　　　告　甲○○
　　　　　　　（原名李素英）
　　　　　　　　丙○○
　 右二人共同　 郭正鵬 律師
　 選任辯護人　 尤挹華 律師
右上訴人因被告違反公司法等案件，不服臺灣高雄地方法院八十九年度訴字第二五二
○號中華民國九十年五月七日第一審判決（起訴案號：臺灣高雄地方法院檢察署八十
八年度偵字第三○五七九號，八十九年度偵字第一七九一一，移
署八十九年度偵字第二一九九五號），提起上訴，經判決後，由最高法院發回更審，
本院判決如左：
      主  文
原判決撤銷。
甲○○、丙○○共同公司負責人，公司應收之股款，股東並未實際繳納，而以申請文
件表明收足，各處拘役參拾日，併科罰金新台幣伍萬元，拘役如易科罰金均以參百元
折算壹日，罰金如易服勞役，均以銀元佰元即新台幣玖佰元折算壹日。
      事  實
一、甲○○（原名李素英）係雅妮森國際股份有限公司（下稱雅妮森公司）發起人及
    監察人，其夫丙○○係該公司發起人及董事，李永芳（未据起訴）係雅妮森公司
    發起人及董事長，均係公司法第八條所定之公司負責人，雅妮森公司最初協議出
    資額為新台幣（下同）三百萬元，由李永芳、李世昌各繳納九十萬元、丙○○以
    正在經營中的兩處專櫃及代理權作價九十萬元、股東丁○○（信託在甲○○名下
    ）以貨物作價三十萬元，嗣經全體股東同意增資為五百萬元，丙○○、甲○○及
    李永芳明知公司申請設立登記時，應切實收足股東應繳之股款，不得僅以申請文
    件表明收足，籌組該公司時，除前述股東出資外，其餘二百萬元並未收足，股東
    鄧麗芳、郭美素則未繳納分文，為求完成該公司之設立登記，丙○○、甲○○及
    李永芳竟基於共同犯意之聯絡，於民國八十八年七月間透過陳震東調借二百萬現
    金，即由李永芳於八十八年七月五日前去彰化銀行九如路分行以雅妮森公司籌備
    處名義開設第八二０六─０一─０一二九九─九００號帳戶並存入一百萬元，甲○○於八十八年七月六日電匯三百七十萬元、存款三十萬元，據以制作銀行存款
    、資本額為五百萬元之不實資產負債表，又依渠等所提供之資料制作不實之股東
    繳納股款明細表，虛偽記載丙○○繳納股款五萬元，甲○○繳納股款一百五十萬
    元，郭美素、鄧麗芳各繳納股款六十萬元，而於同年月七日委由不知情之會計師
    梅伯龍予以查核簽證，表明收足，作為該公司設立登記之證明，並於八十八年七
    月九日持上開不實之資產負債表、股東繳納股款明細表及會計師之查核簽證報告
    書向台灣省政府建設廳申辦公司設登記，使承辦人員登載於職務掌管之設立登記
    事項卡，並據而代經濟部核發公司執照。
二、案經丁○○告發由臺灣高雄地方法院檢察署檢察官偵查起訴。
      理  由
一、訊據被告甲○○、丙○○對於雅妮森公司籌備時僅李永芳、李世昌各出資九十萬
    元，被告丙○○以正在經營中的兩處專櫃及代理權作價九十萬元、股東丁○○以
    貨物作價三十萬元，其餘二百萬元並未收足，而由陳震東調借二百萬元提供梅伯
    龍作為公司設立登記之股本證明用之事實均坦承不諱，且經證人即股東李永芳、
    李世昌、謝秀蓮到庭結證稱：丙○○、丁○○均以實物出資，郭美素、鄧麗芳未
    出資等語（見原審九十年三月十四日、四月十二日筆錄），證人鄭鳳琪亦結證稱
    ：公司資本額我聽丁○○講全部資金是三百萬元，但後來公司執照調出來是五百
    萬元等語（見偵字第三０五七九號卷第一四六至一四七頁）；又告發人丁○○於
    檢察官偵查中亦陳稱：「五百萬元中其中二百萬元應是會計師先調的存入銀行」
    等語，而證人陳震東亦當庭承認此項事實（見偵字第三０五七九號卷第二八二頁
    反面），足證被告甲○○、丙○○前述自白，核與事實相符，此外復有合約書、
    營利事業登記相關資料、公司執照、營利事業登記證、公司設立登記事項卡、股
    東名簿、切結書三紙、解散協議書、八十八年七月六日發起人會議事錄、董事會
    議記錄、錄音帶及錄音譯文、佰大本國代理契約、統一發票、會議記錄九紙、委
    製品買賣合約書、出貨單十三張、丁○○存證信函、甲○○存證信函、給李世昌
    及李永芳之律師函各一紙、會計師查核報告書、股東繳納股款明細表、資產負債
    表、存摺影本、存款餘額證明書、公司章程、房屋租賃契約書、雅妮森公司八十
    八年七月至十二月分類明細帳、交接單明細表、訂出貨單等附卷可稽，事證明確
    ，被告甲○○、丙○○之犯行堪以認定。
二、查被告丙○○、甲○○二人以雅妮森公司應收之股款，股東並未實際繳納，而以
    申請文件表明收足，核係犯公司法第九條第三項之登記不實罪，被告丙○○、甲○○二人及李永芳利用不知情之會計師梅伯龍以不實文件表明收足，係屬間接正
    犯，被告甲○○、丙○○與李永芳間，就前述犯行，有犯意之聯絡及行為之分擔
    ，均為共同正犯。又公司法第九條第三項已於九十年十一月十二日修正，該條項
    修正前之法定刑為「五年以下有期徒刑、拘役或科或併科新台幣六萬元以下罰金
    」，修正後之法定刑為「五年以下有期徒刑、拘役或科或併科新台幣五十萬元以
    上二百萬元以下罰金」，修正前之法律較有利於被告二人，自應依刑法第二條第
    一項但書之規定，適用修正前之法律處罰。
三、原審予以論罪科刑，固非無見，惟查：（一）本件被告丙○○係以正在經營中的
    兩處專櫃及代理權作價九十萬元、股東丁○○（信託在甲○○名下）係以貨物作
    價三十萬元出資，業經證人即即股東李永芳、李世昌、謝秀蓮於原審結證明確，
    已如前述，原判決認丙○○、丁○○均未出資，已有未合；（二）告發人丁○○
    於檢察官偵查中已陳稱：「五百萬元中其中二百萬元應是會計師先調的存入銀行
    」等語，而證人陳震東亦當庭承認此項事實，業如前述，則雅妮森公司於民國八
    十八年七月間透過陳震東調借之金額應係二百萬，原判決誤認係五百萬元，亦未
    當；公訴人上訴意旨，雖未指摘及此，惟原判決既有前述可議，仍應由本院將原
    判決予以撤銷改判，審酌公司法規定公司設立需經股東繳足股款並經主管機關驗
    資認可之意旨，其理由乃透過主管機關之監督以防止虛設公司、防範經濟犯罪等
    情事發生，並保障社會大眾之信賴利益及交易安全，若公司成立驗資之款項非由
    股東繳足，則該公司自身資財不足可言，當與前開公司法之立法要旨有悖而為法
    所不許，故被告此等行為對社會交易與大眾信賴皆有危害，及被告丙○○、甲○○均素行良好，犯後坦認此部分犯行，態度良好等一切情狀，各量處如主文第二
    項所示之刑，並均諭知拘役易科罰金及罰金易服勞役之折算標準。
四、公訴意旨另以：被告丙○○、甲○○辦理前述公司登記申報不實，尚涉有刑法第
    二百十四條之使公務員登載不實罪嫌云云。惟按刑法第二百十四條之使公務員登
    載不實事項於公文書罪，須一經他人之聲明或申報，公務員即有登載之義務，並
    依其所為之聲明或申報予以登載而屬不實之事項者，始足構成，若所為聲明或申
    報，公務員尚須為實質之審查，以判斷其真實與否，始得為一定之記載者，即非
    使公務員登載不實（最高法院七十三年台上字第一七一○號判例參照）。經查，
    公司法第三百八十八條規定，主管機關對公司登記之申請，認為有違反法令或不
    合法定程式者，應令其改正，非俟改正合法後不予登記；同法第四百十九條第一
    項規定，股份有限公司發起設立者，其董事、監察人於就任後十五日內，應將左
    列事項，向主管機關申請為設立之登記：‧‧‧三、已發行之股份總額。四、以
    現金以外之財產抵繳股款者，其姓名及其財產之種類、數量、價格或估價之標準
    及公司核給之股數。‧‧‧七、繳足股款之證件。‧‧‧；同條第二項規定前項
    第四款所列事項，如有冒濫或虛偽者，主管機關應通知公司限期申復，經派員檢
    查後得裁減或責令補足。且公司行號申請登記資本額查核辦法第九條規定：主管
    機關於核准公司資本額登記前，得先行查驗，主管機關於核准登記後，得予抽查
    ，足見主管機關之公務員對於股款是否繳足，尚須為實質的審查，以判斷其真實
    與否，是被告丙○○、甲○○之行為尚不構成使公務員登載不實罪，因此部分與
    前開論罪部分公訴人認有方法結果牽連犯之裁判上一罪之關係，爰不另為無罪之
    諭知。
五、公訴意旨又以：被告甲○○、丙○○於向丁○○收取股金三十萬元後，未將其列
    為股東，且於八十八年九月二日，將甲○○名下股份（包括丁○○出資部分）轉
    讓與高玉琴五萬股、王哲祥二萬五千股，得款後侵占入己，因認被告丙○○、甲○○此部分亦涉有刑法第三百四十二條罪嫌云云。惟查，丁○○三十萬元之股份
    （三萬股、增資後為五萬股）係信託於甲○○名下，而登記在甲○○名下之股份
    有十五萬股，甲○○於八十八年九月二日僅將其名下五萬股轉讓予高玉琴，並未
    賣予王哲祥二萬五千股，業據被告丙○○、甲○○供明在卷，且經證人高玉琴、
    王哲祥於原審審理時結證明確，又有股份買賣契約書二紙、契約修正書一紙在卷
    可稽，則並不能證明被告二人有將丁○○股份出賣之違背其任務之行為，此外復
    查無其他積極證據足資認定被告丙○○、甲○○有背信犯行，本應為無罪之諭知
    ，惟公訴意旨認此部分與上開有罪部分有牽連犯之裁判上一罪關係，爰不另為無
    罪之諭知。
六、公訴意旨另以：被告丙○○、甲○○明知股份有限公司發起人之股份，非於公司
    設立登記後一年後，不得轉讓，竟於八十八年九月二日，將甲○○名下股份（包
    括丁○○出資部分）轉讓與高玉琴五萬股、王哲祥二萬五千股，因認被告丙○○
    、甲○○此部分另違反公司法第一百六十三條第二項罪嫌云云。惟被告丙○○、
    甲○○僅私下轉讓股數，實際上並未為轉讓登記，而股份有限公司發起人，違反
    上開股份轉讓時間之限制，僅生股份轉讓無效之結果，該法條並無刑罰之規定，
    依罪刑法定主義不得對之論罪科刑，惟公訴意旨既認此部分與上開有罪部分有牽
    連犯之裁判上一罪關係，故不另為無罪之諭知。
七、移送併辦意旨略以：被告甲○○於八十八年間設立香芝有限公司（下稱香芝公司
    ），登記資本額為二百萬元，係一虛設之空頭公司，且股東均為人頭未為出資，
    因認被告甲○○涉有公司法第九條第三項登記不實罪嫌、刑法第二百十四條使公
    務員登載不實罪嫌云云。訊據被告甲○○否認有何登記不實違反公司法及使公務
    員登載不實犯行，經查：香芝公司由林謝雀、林宛臻、李展毅、李國生、王哲祥
    分別以現金出資七十五萬元、二十五萬元、二十萬元、三十萬元、五十萬元，交
    陳震東申辦公司登記，業據被告甲○○供陳在卷，且經證人林謝雀、王哲祥、陳
    震東證述屬實，並有公司變更事項登記卡、現金流向表、公司執照、營利事業登
    記證、資產負債表、股東繳納股款明細表、查核報告書、資產負債表、存款餘額
    證明書、股東同意書、公司章程、八十八年度資產負債表及損益表、營利事業所
    得稅結算申報書、活期存款存摺附卷足憑，則股東實際上既有出資，不論投資款
    是自出或係他人代墊支出，據以登記即無違法可言，故此部分不能證明被告甲○○犯罪，惟此部分既未經公訴人起訴，自應退回由檢察官另為適法之處理。
據上論結，應依刑事訴訟法第三百六十九條第一項前段、第三百六十四條、第二百九
十九條第一項前段，修正前公司法第九條第三項，刑法第十一條前段、第二條第一項
但書、第二十八條、第四十一條第一項、第四十二條第二項，罰金罰鍰提高標準條例
第二條，現行法規所定貨幣單位折算新台幣條例第二條，判決如主文。
本案經檢察官乙○○到庭執行職務。
中      華      民      國    九十三    年     十一     月      二      日
                              臺灣高等法院高雄分院刑事第七庭
                                  審判長法官  莊飛宗
                                        法官  黃三友
                        法官  黃憲文
右正本證明與原本無異。
如不服本判決應於收受本判決後十日內向本院提出上訴書狀，其未述上訴理由者，
並得於提起上訴後十日內向本院補提理由書狀（均須按他造當事人之人數附繕本)「
切勿逕送上級法院」。
                                      書記官  黃英彥
中      華      民      國    九十三    年      十一    月      二      日
附錄：本判決論罪科刑法條：
公司法第九條第三項
公司應收之股款，股東並未實際繳納，而以申請文件表明收足，或股東雖已繳納而登
記後將股款發還股東，或任由股東收回者，公司負責人各處五年以下有期徒刑、拘役
或科或併科新臺幣六萬元以下罰金。
